---
title: "Basit bir Needleman-Wunsch global hizalama algoritması"
author: "Emrah Kırdök, Ph. D."
date: "3/11/2022"
output: html_document
---

```{r setup, include=FALSE}
knitr::opts_chunk$set(echo = TRUE)
```

# Giriş

Bu belge kapsamınd, Needleman-Wunsch global hizalama algoritmasının R üzerinde çok basit bir uygulaması gösterilmeye çalışılacaktır.

> Bu belge şu anda oldukça taslak halinde. İlerleyen günlerde düzenlenecektir. 

İlk olarak eşleşme (match), yanlış eşleşme (mismatch) ve boşluk (gap) parametrelerini belirleyelim:

```{r}
match <- 1
mismatch <- -1
gap <- -2
```

Şimdi kullanacağımız dizileri yazalım:

```{r}
d1 <- c("a", "a", "t", "c", "g","t")
d2 <- c("a", "a", "c", "g")
```

Skorlama ve geri gidiş matrislerimizi oluşturalım:

```{r}
score <- matrix(data = NA, ncol = length(d2)+1, nrow=length(d1)+1)
backtrace <- matrix(data = NA, ncol = length(d2)+1, nrow=length(d1)+1)
```

Matrisi ilk olarak dolduraım:

```{r}
# skorlama matrisinin ilk satir ve sutunlari gap oldugu icin doldurmak cok kolay
score[1,1]<-0
for(i in 2:ncol(score)){score[1,i]<-score[1,i-1]+gap}
for(i in 2:nrow(score)){score[i,1]<-score[i-1,1]+gap}
```

Bu noktada şöyle bir matris elde ettik:

```{r}
score
```

Eşleşme ve yanlış eşeşleşme durumunda skoru geri döndürecek fonksiyonu yazalım:

```{r}
s <- function(a,b,match,mismatch){
  if(a==b){
    return(match)
    }else{
      return(mismatch)
    }
}
```

Bu noktada geri gidiş matrisimizin en kolay kısımlarını dolduralım. Bu matrisi okurken şuna dikkat etmeliyiz. Aslında matrisi en sonran okuyacağız. Dolayısıyla, buradaki komutları tersten algılamalısınız.

```{r}
backtrace[1,1] <- "finish"
backtrace[2:nrow(backtrace),1]<-"up"
backtrace[1,2:ncol(backtrace)]<-"left"
```

Bu matris bize geri takip yaparken yol gösterecek:

```{r}
backtrace
```

Şimdi adım adım matrislerimizi dolduralım:

```{r}
for(i in 2:nrow(score)){
  for(j in 2:ncol(score)){
    s1 <- score[i-1,j] + gap
    s2 <- score[i,j-1] + gap
    s3 <- score[i-1,j-1] + s(a = d1[i-1],b = d2[j-1], match = match, mismatch = mismatch)
    score[i,j]<-max(s1,s2,s3)
    direction <- which.max(c(s1,s2,s3))[1]
    if(direction == 1){
      backtrace[i,j]<-"up"
    }else if(direction == 2){
      backtrace[i,j]<-"left"
    }else{
      backtrace[i,j]<-"diag"
    }
  }
}
```

Skorlama matrisine bir bakalım:

```{r}
score
```

Acaba bu iki dizinin hizalama skoru nedir?

```{r}
score[nrow(score), ncol(score)]
```

Peki geri takip matrisi nasıl oldu?

```{r}
backtrace
```

Unutmayın, bu matrisi okumak için sağ alt köşedeki kutucuktan başlıyor ve o kutucukta hangi komut varsa o yönde ilerliyoruz. Eğer yukarı komutu varsa, üstteki diziye bir boşluk, sol komutu varsa soldaki diziye bir boşluk ekliyoruz. Çapraz (diag) komutu varsa köşegenler boyunca gidiyoruz.

Şimdi geritakip matrisini kullanarak dizilerimizi hizalayalım:

```{r}
alignment_col <- ""
alignment_row <- ""
i <- nrow(backtrace)
j <- ncol(backtrace)
while(i>1 & j>1){
  if(backtrace[i,j] == "up"){
    alignment_col <- paste0("-",alignment_col)
    alignment_row <- paste0(d1[i-1],alignment_row)
    i <- i-1
  } else if (backtrace[i,j]=="diag"){
    alignment_col <- paste0(d2[j-1],alignment_col)
    alignment_row <- paste0(d1[i-1],alignment_row)
    i <- i-1
    j <- j-1
  } else{
    alignment_col <- paste0(d2[j-1],alignment_col)
    alignment_row <- paste0("-",alignment_row)
    j <- j-1
  }
  
}
```

Son olarak bakalım:

```{r}
rbind(alignment_col,alignment_row)
```

